【裁判字號】    90,重訴,312
【裁判日期】    901114
【裁判案由】    分割遺產
【裁判全文】
臺灣桃園地方法院民事判決  九十年度重訴字第三一二號
    原      告  丁○○○
    被      告  癸○
    被      告  辛○
    被      告  卯○○
    被      告  子○○
    被      告  丙○○
    被      告  辰○○
    被      告  壬○
    被      告  己○○
    訴訟代理人  丑○○
    被      告  庚○○
    訴訟代理人  寅○○
    被      告  乙○
    被      告  甲○○
右當事人間分割遺產事件，本院判決如左：
    主    文
原告之訴駁回。
訴訟費用由原告負擔。
    事    實
一、原告方面：
  （一）聲明：
    准兩造公同共有如附件所示之土地，由兩造依同表所列之應有部份分割取得分
      別共有。
    被告等應就前項分割結果協同原告辦理分別共有登記。
    訴訟費用由被告等連帶負擔。
  （二）陳述：
    緣本件如附件所示於桃園縣蘆竹鄉○○段五０七等地號共八筆土地，係兩造於
      民國六十七年間依繼承關係所取得，並於八十九年七月間以公同共有型態辦理
      繼承登記。
    按公同關係存續中，各公同共有人固不得請求分割其公同共有物，而公同共有
      人之權利與義務，依其公同關係所由規定之法律或契約定之，此民法第八百二
      十九條及第八百二十八條第一項定有明文。又繼承人有數人時，在分割遺產前
      各繼承人對於遺產全部為公同共有；且除法律另有規定或契約另有訂定者外，
      繼承人得隨時請求分割遺產，此民法第一千一百五十一條及第一千一百六十四
      條另定有明文。復遺產分割係以消滅遺產公同共有關係為目的，此最高法院著
      有八十四年台上字第二四一號及八十六年台上字第一四三六號等判例可考。
    遺產之分割，係以消滅遺產公同共有關係為目的，繼承人既得隨時請求為之，
      並溯及繼承開始時發生效力，此觀同法第一千一百六十七條之規定自明，基此
      如無法依土地登記規則第二十九條規定，由全體繼承人同意申請將繼承之遺產
      辦理分別共有者，即應由繼承人中之一人或數人對於其他繼承人起訴，請求辦
      理為分別共有登記。此參最高法院八十四年台上字第九二號、七十八年台上字
      第七三五號、七十一年台上字第三四五七號、六十九年台上字第六三四號與七
      十年台上字第二二六四號等判決要旨足憑。從而，本件原告自得據上開繼承人
      得請求分割遺產之規定，訴請將系爭繼承之遺產分割改為分別共有之登記，以
      消滅公同共有之關係，並以本訴狀繕本之送達代為終止公同共有之意思表示。
    按依我國立法政策，無不以消滅共有關係為目的，以促進土地利用及確保所有
      權自由處分收益之效能，此何以土地法第三十四條之一第四項定有共有人之優
      先承買權及民法第八百二十三條、第八百二十四條共有物分割期限及方法之限
      制等規定足考，是以倘所有權仍維持公同共有關係，非但對各共有人權益形成
      限制，且造成共有人內部之紛爭，故本件系爭遺產一旦由公同共有變更為分別
      共有，乃對全體繼承人有利，對全體繼承人權益亦不生影響。再依舉重明輕之
      法理共有物依法都得經複雜之分割程序，以終止公同共有關係，變更為單獨所
      有，則本件僅就登記型態變更為分別共有，以終止公同共有關係之分割方式，
      又何嘗不可，此觀多數被告亦當庭表示同意原告之訴求甚明。
    再按本件系爭土地既為兩造依繼承關係所公同共有之遺產，故依上開法條及判
      例所定，原告自得本於終止公同共有關係之目的而訴請分割遺產。復同順序之
      繼承人有數人時，按人數平均繼承；又第一千一百三十八條所定第一順序之繼
      承人，有於繼承開始前死亡者，由其直系血親卑親屬代位繼承其應繼分；另養
      子女之應繼分為婚生子女的二分之一，此民法第一千一百四十一條、第一千一
      百四十條及七十四年六月三日修正前之民法第一千一百四十二條均定有明文。
      查本件系爭土地原係被繼承人劉胡秀妹所有，其亡故後依法即由第一順序之原
      告及其他三名姐妹共同繼承應繼分各四分之一，而第一順序中之劉民、陳劉寶
      分別於五十二年十二月及七十四年一月亡故，故其等應繼分再由其繼承人繼承
      。而陳劉寶繼承人中之甲○○為養女，故其應繼分依當時民法第一千一百四十
      二條所定應為另一繼承人婚生子女乙○之二分之一，即各為十二分之一，十二
      分之二。從而依上開第一順序當然繼承、代位繼承及再轉繼承等關係，所得兩
      造各別之應繼分均詳如附件所示，乃原告據上開應繼分請求裁判分割後所得之
      應有部份。
（三）證據：提出土地登記簿謄本八件、協議分割調解書一份、繼承系統表一份為證
      。
二、被告乙○、甲○○方面：
（一）聲明：原告之訴駁回。
（二）陳述：
    原告提起本件訴訟略謂依據民法第一千一百六十四條之規定請求分割遺產云，
      揆諸該法文雖明定繼承人得隨時請求分割遺產，但法律另有規定或契約另有訂
      定者，則不在此限。經查：「繼承人為二人以上，部份繼承人因故不能會同其
      他繼承人共同申請繼承登記時，得由其中一人或數人為全體繼承人之利益，就
      被繼承人之土地，申請為公同共有之登記。其經繼承人全體同意者，得申請為
      分別共有之登記。」，為土地登記規則第三十一條第一項所明文。原告雖主張
      其本件請求權基礎為民法第一千一百六十四條之規定，惟究其起訴聲明應屬兩
      造繼承土地共有型態之變更，此共有型態之變更依右揭規則第三十一條第一項
      後段既明示應經繼承人全體之同意始得為之，則原告倘能依民法第一千一百六
      十四條而為請求，該規則法文豈非毫無適用之餘地？
    原告自承系爭土地為兩造依繼承關係所取得之遺產，已經辦理為公同共有之登
      記；且原告亦同認公同關係存續中，各公同共有人，不得請求分割其公同共有
      物，則原告依民法第一千一百六十四條為本件請求，焉得以不受民法第八百二
      十九條之限制？
    「公同共有物分割之方法，除法律另有規定外，應依關於共有物分割之規定。
      」、「共有物之分割，依共有人協議之方法行之。分割之方法，不能協議決定
      者，法院得因任何共有人之聲請，命為左列之分配：一、以原物分配於各共有
      人。二、變賣共有物，以價金分配於各共有人。」，民法第八百三十條第二項
      、第八百二十四條第一、二項定有明文；又「法院裁判分割共有物而以原物分
      配於各共有人時，係使共有關係變更為單獨所有」、「分割共有物，以消滅共
      有關係為目的。法院裁判分割共有土地時，除因該土地內部分土地之使用目的
      不能分割︵如為道路︶或部分共有人仍願維持其共有關係，應就該部分土地不
      予分割或准該部分共有人成立新共有關係外，應將土地分配於各共有人單獨所
      有。﹂，亦有最高法院六十九年度台上字第一一三四號、第一八三一號判例意
      旨足資參照。原告本件起訴聲明其性質上應屬請求變更兩造共有土地之登記型
      態者，已經前述；則兩造共有土地由公同共有之型態變更為分別共有之型態，
      得否以分割遺產之訴訟為之？實尚待存疑，此其一；縱原告得為本件請求，且
      鈞院亦判准將系爭土地以原物分配於各共有人，竟未得消滅兩造土地之共有關
      係，系爭土地亦無任何人取得單獨之所有權，與右揭判例意旨顯相違背。
    最高法院八十四年度第九二０號判決意旨主在闡明請求分割共有物之訴訟，應
      先審認公同共有人是否有終止公同關係之意思表示；而七十八年台上字第七0
      三五號判決要旨在當事人得依公同共有之法律關係請求分割遺產，或依履行公
      證遺囑之法律關係訴求辦理分別共有之登記；而七十一年台上字第三四五七號
      判決應係在於公同共有人間之訴訟，屬必要共同訴訟，該判決要旨全文且認為
      「如欲申請為分別共有之登記，則應經繼承人全體同意」，上述實務見解均與
      原告請求無關。
三、被告卯○○、子○○、丙○○、辰○○、壬○、己○○、丑○○、戊○○方面：
（一）聲明：原告之訴駁回。
（二）陳述：對於辦理分別共有登記無意見，但伊父親出資購買之土地應還給伊，伊
      才願意分割遺產。
四、被告癸○、辛○、庚○○、寅○○未於言詞辯論期日到場，亦未提出準備書狀作
    何聲明或陳述。
    理      由
一、被告癸○、辛○、庚○○、寅○○未於言詞辯論期日到場，核無民事訴訟法第三
    百八十六條各款之情形，爰依原告之聲請，由其一造辯論而為判決。
二、本件原告起訴雖略謂請求分割遺產且援引民法第一千一百六十四條之規定為依據
    ，然究其訴之聲明係請求就兩造共同繼承之土地辦理分別共有之登記，且經本院
    闡明訴訟標的法律關係，原告亦自認本件非請求分割遺產，而係僅請求就登記型
    態變更為分別共有，與分割遺產有別（見原告九十年十月三十一日提出之準備書
    狀第三段），故應認本件係請求繼承土地辦理分別共有之登記，非請求分割遺產
    ，合先敘明。
三、原告起訴主張坐落桃園縣蘆竹鄉○○段五０七地號等共八筆土地（下稱系爭土地
    ），係兩造依繼承關係所取得，並於八十九年間辦理繼承登記，此有原告提出之
    土地登記簿謄本在卷可稽，被告對此亦不爭執，堪信原告此部分之主張為真實。
    原告復主張系爭土地依繼承登記成立一公同共有之關係，然因繼承人既得隨時請
    求分割遺產，且公同共有之關係對各共有人權益形成限制，遂請求准於將公同共
    有系爭土地之登記變更為分別共有，並請求被告協同辦理分別共有登記，被告則
    以不同意原告之請求，及系爭土地仍有糾紛等語，資為抗辯。
四、按土地登記規則於九十年九月十四日修正發佈，並於同年十一月一日施行，本件
    原告起訴係於九十年六月二十九日，則應適用當時有效之法律即修正前之土地登
    記規則，先此敘明。再按，繼承人有數人時，在分割遺產前，各繼承人對於遺產
    全部為公同共有，民法第一千一百五十一條定有明文。而公同共有人就公同共有
    物無所謂應有部分。至於土地之繼承登記，按繼承人為二人以上，部分繼承人因
    故不能會同其他繼承人共同申請繼承登記時，得由其中一人或數人為全體繼承人
    之利益就被繼承人之土地申請為公同共有之登記，其經繼承人全體同意者，得申
    請為分別共有之登記，修正前土地登記規則第三十一條第一項定有明文。依上開
    規定可知，繼承之土地，須經全體共有人之同意，方得為分別共有之登記。查系
    爭土地為兩造共同繼承，為兩造所不爭執已如前述，則系爭土地屬於兩造公同共
    有之財產，無所謂應有部分，且被告乙○、甲○○既未同意變更為分別共有之登
    記，依上說明，原告請求法院准於將兩造就系爭土地按應有部分取得分別共有，
    及被告應協同就系爭土地按應有部分辦理分別共有繼承登記，自非有據，不應准
    許，應予駁回。
五、據上論結，原告之訴為無理由，依民事訴訟法第三百八十五條第一項前段、第七
    十八條判決如主文。
中      華      民      國    九十      年    十一    月      十四      日
                                        臺灣桃園地方法院民事第一庭
~B法      官  邱育佩
右為正本係照原本作成
如對本判決上訴須於判決送達後廿日內向本院提出上訴狀
中      華      民      國    九十      年     十一     月      十六    日
~B書  記  官  羅英梅


司法院資訊處製作；財團法人民間司法改革基金會備份。
